【裁判字號】    97,家訴,56
【裁判日期】    980310
【裁判案由】    分割遺產
【裁判全文】
臺灣士林地方法院民事判決
原      告  甲○○○即洪慧貞.
                      02
            丁○○○即洪慧玲.
                      增203.
            丙○○○即洪慧娟.
            乙○○○即洪淑滿.
                      7
上列四人共同
訴訟代理人  陳博文律師
被      告  戊○○    住臺北市.
                      身分證統.
上列當事人間請求分割遺產事件，本院於民國98年2 月24日言詞
辯論終結，判決如下：
    主  文
被繼承人洪玉明所遺如附表一所示之土地及建物，由兩造依如附
表四所示之應繼分比例分割為分別共有。
被繼承人洪玉明所遺如附表二所示之金錢，由兩造依如附表四所
示之應繼分比例分配。
被繼承人洪玉明所遺如附表三所示之投資基金，由兩造依如附表
四所示之應繼分比例分配。
訴訟費用由兩造依如附表四所示之應繼分比例負擔。
    事實及理由
一、原告起訴主張：
  一被繼承人洪玉明於民國96年12月17日死亡，遺有如附表一、
    二、三所示土地、房屋、存款、投資基金等財產，應由其子
    女即原告甲○○○、丁○○○、丙○○○、乙○○○及被告
    戊○○等五人共同繼承，每人之應繼分各為五分之一。又被
    繼承人洪玉明所遺留之遺產為兩造公同共有，被繼承人並無
    遺囑限定遺產不得分割，兩造間亦無不分割之約定，但兩造
    迄今仍無法協議分割，為恐拖延日久，滋生困擾，原告爰依
    民法第1164條之規定訴請裁判分割遺產。
  二本件被繼承人所遺如附表一所示之不動產，已辦妥繼承登記
    而為兩造公同共有，被繼承人未以遺囑禁止繼承人分割遺產
    ，且原告等人因旅居日本，生活重心不在國內，若將上述不
    動產遺產變更為分別共有，或採取應繼分比例原物分割，將
    會造成土地分割過於細小，以及整個房屋無法妥適利用之窘
    狀，基於共有物之性質、經濟上之效用及全體共有人之利益
    ，應將如附表一所示之不動產，以變價方式由兩造按應繼分
    比例分配。
  三爰為起訴聲明：(一)被繼承人所遺如附表一所示之不動產請准
    予變價分配，應由兩造依如附表四所示之應繼分比例分配予
    兩造。(二)被繼承人所遺如附表二、附表三所示之存款及投資
    部分，准予按如附表四所示之應繼分比例分割予兩造。
二、被告則以：(一)伊家族於65年移民日本，被繼承人洪玉明於76
    年返國定居，被告亦於81年歸國，原告等人並未歸國，與日
    籍人士結婚各組家庭生子，持有日本國籍至今30餘年，而自
    其母親84年8 月過世後，直至被繼承人過世為止，近13年均
    由其擔負起照顧被繼承人之責，原告等人未曾盡到扶養之責
    ，亦未曾回國探望被繼承人，被告為此已於97年4 月17日向
    鈞院提起返還不當得利之訴，要求原告等人返還其所墊付之
    扶養費用，蓋依法子女雖皆有繼承遺產之權利，但基於上述
    情況，被告要求原告4 人平均分擔多年來之扶養費，自屬理
    所當然，應俟該案判決確定再就遺產分割問題一併處理。故
    請求鈞院等待上述不當得利訴訟確定後始為遺產分割。(二)又
    本件既係請求分割之訴，自應就某一財產作某一方式分割先
    提出草案，原告未先就遺產分割提出分割草案，於法尚有不
    合等語資為抗辯。並為答辯聲明：(一)原告之訴駁回。(二)訴訟
    費用由原告負擔。(三)如受不利益判決，願供擔保請准宣告免
    為假執行。
三、兩造不爭執之事項：
  一被繼承人洪玉明於96年12月17日死亡，而其遺產應由兩造即
    原告甲○○○、丁○○○、丙○○○、乙○○○及被告戊○○等五人共同繼承，每人應繼分各為5 分之1 。
  二被繼承人洪玉明於繼承開始時，留有如附表一、二、三所示
    之遺產。
四、本院得心證之理由：
  一本件原告等人主張被繼承人洪玉明於民國96年12月17日死亡
    ，其繼承開始時留有如附表一、二、三所示之遺產。而被繼
    承人之遺產原應由其子女即原告甲○○○、丁○○○、丙○○○、乙○○○及被告戊○○共同繼承，故兩造為被繼承人
    之全體繼承人，應繼分各為五分之一。又被繼承人於繼承開
    始時遺有如附表一、二、三所示之遺產，其中如附表一所示
    之不動產業已辦理繼承登記而為兩造所公同共有，而被繼承
    人既未以遺囑限定遺產不得分割，兩造間亦無不能分割之約
    定，則兩造對於上述遺產迄今仍無法達成分割遺產之協議等
    事實，業據提出戶籍謄本、繼承系統表、如附表一所示不動
    產之登記謄本、遺產稅免稅證明書、郵政儲金存款餘額證明
    書、臺灣新光商業銀行存款餘額證明書、萬泰商業銀行客戶
    帳務資料查詢表、臺北市稅捐稽證處大同分處98年1 月19日
    北市稽大同乙字第09830043200 號函等件為證，復為到場之
    被告所不爭執，自堪信為真正。
  二按繼承人有數人時，在分割遺產前，各繼承人對於遺產全部
    為公同共有；繼承人得隨時請求分割遺產，但法律另有規定
    或契約另有訂定者，不在此限，民法第1151條、第1164條分
    別定有明文。經查，本件被繼承人洪玉明所遺如附表一、二
    、三所示之遺產，兩造在分割遺產前，對於上述遺產之全部
    為公同共有，兩造目前既無法達成分割遺產之協議，且上揭
    如附表一、二、三所示之遺產亦無不能分割之情形，依照前
    揭法條規定，原告請求裁判分割被繼承人之遺產，即無不合
    ，應予准許。
  三被告雖另抗辯原告等人應平均分擔多年來被繼承人之扶養費
    ，其已起訴請求原告等人返還上述扶養費，並由本院以97年
    度訴字第407 號不當得利事件受理在案，自應俟該不當得利
    訴訟確定後，始為本件遺產分割云云。然原告等人有無支付
    被繼承人之扶養費，及被告得否基於不當得利之法律關係請
    求原告等人返還其已代墊之扶養費，核與本件遺產分割訴訟
    分屬二事，不相影響，自無等候上述不當得利訴訟之判決確
    定後，始得裁判分割被繼承人遺產之必要，是被告所辯上情
    尚無足取。
  四次按民法第1164條所定之遺產分割，其目的在於遺產公同共
    有關係全部之廢止，而非個別財產公同共有關係之消滅。又
    遺產分割既以消滅遺產公同共有關係為目的，故除被繼承人
    以遺囑禁止繼承人分割之遺產及共同繼承人以契約約定禁止
    分割之遺產外，應以全部遺產整體分割，不能以遺產中之個
    別財產為分割之對象（最高法院86年台上字第1436號及84年
    度台上字第2410號民事判決意旨參照）。又按所謂應繼分係
    各繼承人對於遺產之一切權利義務，所得繼承之比例，並非
    對於個別遺產之權利比例，因此分割遺產並非按照應繼分比
    例逐筆分配，而應整體考量定適當之分割方法。公同共有物
    分割之方法，依民法第830 條第2 項之規定，依分別共有物
    分割之規定即以原物分配或變賣分割為之。將遺產之公同共
    有關係終止改為分別共有關係，性質上屬分割遺產方法之一
    ，亦有最高法院82年度台上字第748 號判決意旨可資參照。
    末按裁判分割共有物訴訟，為形式之形成訴訟，其事件本質
    為非訟事件，究依何種方式為適當，雖應斟酌當事人之聲明
    、共有物之性質、經濟效用及全體共有人之利益等公平決之
    ，惟法院仍有自由裁量之權，不受當事人聲明之拘束。
  五查被繼承人洪玉明所遺如附表一所示之土地、建物共2 筆不
    動產，兩造之應繼分比例各為1/5 ，而上述不動產業已登記
    為兩造公同共有之事實，有上開不動產之登記謄本、遺產稅
    免稅證明書在卷可佐，並經本院核閱無誤，堪信為真正。又
    原告雖主張因生活重心在國外，如附表一所示之不動產以分
    別共有或原物分割方式分割者，將不利於全體共有人之利益
    ，請求依兩造之應繼分比例予以變價分割云云。惟本院審酌
    被告並未同意上述分割方法，且如附表一所示之土地及建物
    目前仍由大眾商業銀行在其上設定最高限額抵押權，故本院
    斟酌上述不動產之性質、經濟效用及全體共有人之利益等情
    事，認兩造公同共有如附表一所示之土地及建物，其分割方
    法應由兩造依如附表四所示之應繼分比例分割為分別共有為
    適當。至被繼承人所遺如附表二所示之存款、如附表三所示
    之投資基金，因其性質非不可分，故其分割方法應以原物分
    配為適當，認此部分遺產應由兩造各依如附表四所示之應繼
    分比例予以分配。
  六此外，被告另抗辯原告未就遺產分割提出分割草案，故程序
    不合法云云，然原告已就遺產分割方法建議如其訴之聲明(一)
    、(二)所述，是被告所辯原告未提出分割草案云云，核與事實
    不符，已不足取。況按有關遺產分割方法之酌定，法院有自
    由裁量之權，本不受當事人聲明之拘束，尚不得以原告未提
    出分割草案為由，逕認原告提起本件分割遺產訴訟為不合法
    ，附此敘明。
五、綜上所述，原告等人請求裁判分割被繼承人洪玉明之遺產，
    為有理由。本院斟酌上開遺產之性質、經濟效用及共有人之
    利益等情事後，認被繼承人洪玉明所遺如附表一、二、三所
    示之遺產，應依如附表一、二、三所示之分割方法予以分割
    為適當。至有關遺產分割方法之酌定，係屬法院之裁量事項
    ，不受原告聲明之拘束，亦無駁回之必要，併此敘明。
六、末按，因共有物分割、經界或其他性質上類似事件涉訟、由
    敗訴當事人負擔訴訟費用顯失公平者，法院得酌量情形，命
    勝訴之當事人負擔其一部，民事訴訟法第87條第1 項、第80
    條之1 定有明文。查裁判分割遺產之形成訴訟，法院決定遺
    產分割之方法時，應斟酌何種分割方法較能增進共有物之經
    濟效益，並兼顧兩造之利益，以決定適當之分割方法，不受
    原告聲明之拘束，亦不因何造起訴而有不同，是本件原告請
    求裁判分割遺產雖有理由，惟關於訴訟費用之負擔，應由兩
    造即繼承人全體各按其應繼分比例負擔，方屬事理之平。是
    以原告聲明本件訴訟費用應由被告負擔云云，尚無足取，爰
    諭知如主文第4 項所示。
七、本件原告既未聲請假執行，亦不符合依職權宣告假執行之要
    件，則被告主張如受不利判決，願供擔保請准宣告免為假執
    行，即無必要，併此敘明。
八、本件判決基礎已臻明確，兩造其餘攻擊防禦方法及訴訟資料
    ，經核與判決結果不生影響，尚無逐一論駁之必要，併此敘
    明。
九、據上論結，本件原告之訴為有理由，依民事訴訟法第80條之
    1 、第85條第1 項但書，判決如主文。
中    華    民    國    98    年    3     月    10    日
                  家事法庭法  官  陳章榮
以上正本係照原本作成。
如對本判決上訴，須於判決送達後20日內向本院提出上訴狀。
中    華    民    國    98    年    3     月    10    日
                          書記官  張竣閔
附表一：被繼承人所遺之不動產部分
┌──┬─────────┬──────┬──────┬───────┐
│編號│土地坐落地號或建物│    面積    │權利範圍    │分割方法      │
│    │門牌號碼、建號    │（平方公尺）│            │              │
├──┼─────────┼──────┼──────┼───────┤
│ 1  │臺北市○○區市○路│   328      │6768/100000 │左列不動產由原│
│    │二小段274號       │            │            │告甲○○○、杉│
├──┼─────────┼──────┼──────┤山玲子、戶邊洋│
│ 2  │門牌號碼：臺北市大│  53.14     │  全部      │子、乙○○○及│
│    │同區○○路79巷15號│            │            │被告戊○○各以│
│    │2 樓、建號為臺北市│            │            │1/5 比例分割為│
│    │大同區市○段○○段│            │            │分別共有。    │
│    │1491號            │            │            │              │
└──┴─────────┴──────┴──────┴───────┘
附表二：被繼承人所遺存款部分：
┌──┬─────────┬─────────────┬───────┐
│編號│   存款種類       │金額（除表明為美元或日圓外│分割方法      │
│    │                  │，餘均為新臺幣）          │              │
├──┼─────────┼─────────────┼───────┤
│ 1  │郵政儲金（帳號    │     54,656元             │左列存款應由原│
│    │000000-0）        │                          │告甲○○○、杉│
├──┼─────────┼─────────────┤山玲子、戶邊洋│
│ 2  │臺灣新光商業銀行建│     32,270元             │子、乙○○○及│
│    │成分行            │                          │被告戊○○各以│
│    │                  │                          │應繼分1/5 之比│
├──┼─────────┼─────────────┤例分配。      │
│ 3  │萬泰商業銀行      │     17,324元             │              │
│    │                  │                          │              │
├──┼─────────┼─────────────┤              │
│ 4  │萬泰商業銀行美金存│     234.89美元           │              │
│    │款                │                          │              │
│    │                  │                          │              │
├──┼─────────┼─────────────┤              │
│ 5  │萬泰商業銀行日幣存│     6日圓                │              │
│    │款                │                          │              │
│    │                  │                          │              │
└──┴─────────┴─────────────┴───────┘
附表三：被繼承人所遺之投資基金部分：
┌──┬─────────┬────┬──────┬───────┐
│編號│   基金名稱       │單位數額│ 受託銀行   │分割方法      │
│    │                  │        │            │              │
├──┼─────────┼────┼──────┼───────┤
│ 1  │霸菱拉丁美洲基金  │322.789 │萬泰商業銀行│左列投資基金應│
│    │                  │        │            │由原告甲○○○│
├──┼─────────┼────┼──────┤、丁○○○、戶│
│ 2  │霸菱東歐基金      │226.509 │萬泰商業銀行│邊洋子、中山令│
├──┼─────────┼────┼──────┤子及被告戊○○│
│ 3  │富達新興市場基金  │656.62  │萬泰商業銀行│各以應繼分1/5 │
│    │                  │        │            │之比例分配。  │
└──┴─────────┴────┴──────┴───────┘
附表四：兩造之應繼分比例
┌───┬────┬────┬────┬────┬────┐
│繼承人│甲○○○│丁○○○│丙○○○│乙○○○│戊○○  │
│      │        │        │        │        │        │
│      │        │        │        │        │        │
├───┼────┼────┼────┼────┼────┤
│應繼分│5 分之1 │ 5分之1 │ 5分之1 │5分之1  │5 分之1 │
│比例  │        │        │        │        │        │
└───┴────┴────┴────┴────┴────┘


司法院資訊處製作；財團法人民間司法改革基金會備份。
